---
title: 'Introducción: Ciencia de datos....'
author: "Ricardo Alberich"
date: "8 de enero de 2019"
output:
  ioslides_presentation: 
    fig_caption: yes
    incremental: yes
    logo: ~/Documentos/AprendeR2.1/images/barplotSy.jpg
    smaller: yes
    transition: slower
    widescreen: yes
    css: mi.css
  beamer_presentation: default

---

```{r setup, include=FALSE}
knitr::opts_chunk$set(echo = FALSE)
```

# La ciencia de datos

Explicar la situación de la ciencia de datos en informática.


# El análisis estadístico en la Ciencia

## Sobre la estadística y el método científico
Algunas ideas sobre la  Estadística y el Método Científico:

* La ciencia normal avanza definiendo teorías que intentan explicar el mundo.
* Para ello  la comunidad científica elabora teorías y paradigmas que intentan explicar hechos concretos.
* Cuando  alguien realiza un nuevo descubrimiento lo envía a una revisión por pares de la comunidad científica.
* Si estos aceptan el descubrimiento pasa a engrosar  el cuerpo del conocimiento científico.

## ¿Son las teorías científicas siempre ciertas?
* No, las teorías científicas son aceptadas mientras sean la mejor explicación del mundo.
* Cuando se descubre una anomalía en una de esas teorías se intenta elaborar otra que  resuelva este problema.
* Por ejemplo de la teoría del éter a la física de Einsten.
* De las teorías creacionistas o la generación espontánea a la teoría de la evolución de Darwin.

## Principios básicos de las teorías científicas
* Una hipótesis es científica si existe alguna manera para comprobar su veracidad.
* La rama de la filosofía que estudia el cocimiento científico es la epistemología.
* El filósofo Karl Popper (Viena 1902-1994) fundo la corriente epistemológica del falsacionismo.
* Según esta corriente  constatar una teoría  significa intentar refutarla con un contraejemplo.

## Principios básicos de las teorías científicas

* Dicho de otro modo una teoría de la que no exista forma de realizar experiencias para comprobarla no es científica.
* Es decir será ciencia normal si podemos plantear experimentos para comprobar si se cumplen las afirmaciones de la teoría.
* Otros autores que han profundizado en la filosofía de la ciencia son Thomas Kuhn y Imre Lakatos.



## El papel de la estadística en el método científico

* La naturaleza tiene un comportamiento incierto.
* Esto quiere decir que si repetimos bajo aproximadamente las mismas condiciones un experimento se obtienen resultados similares pero no idénticos.
* La estadística puede analizar estos resultados y ver si las desviaciones de la teoría son razonables o no.
* Un experimento estadístico es un proceso que cumple:
1. Que tiene dos o más resultados posibles.
2.  Del que conocemos todos los resultados posibles.
3.  Del que no podemos predecir con certeza su resultado.
4.  Del que podemos explicar sus resultados a largo plazo, es lo que se denomina principio de regularidad estadística.

## La reproductibilidad en las investigaciones científicas

* Hoy en día la investigación depende de numerosos factores: colaboración con muchos investigadores, acceso a los datos, métodos analíticos, laboratorios, programas, instrumentos....
*  La posibilidad de que las investigaciones sean reproducibles es particularmente importante en los estudios que pueden influir en la decisión de políticas como las  ambientales, sanitarias...



## La investigación reproducible

* Muchos estudios no pueden ser replicados: falta de tiempo, falta de recursos, son únicos.
* Las TIC han aumentado de forma exponencial el acceso a los datos, estos son más complejos y llegan a ser extremadamente multidimensionales.
*  Existen bases de datos que puede unirse a otras todavía más grandes.
* El poder computacional crece de forma incesante y  permite cada vez más sofisticados análisis.


## ¿Qué es la investigación reproducible?
* Los datos brutos (micro datos, raw data,...) están disponibles.
* El código para leer estos datos es accesible.
* El código de los programas está disponible
* La documentación (artículo) incluye el accesos a los datos y a los programas.
* La distribución de esta información se hace a través de métodos estándar.


## Programación Literaria
* Fue Donal E. Knuth el que introduce el concepto de Programación Literaria en 1983( \textsl{Literate Programming}).
* Kunth crea el $\TeX$  y  la herramienta WEB. Que permiten hacer programación literaria.
* El entono `R` dispone de métodos de programación literaria para Open Office, HTML y $\LaTeX$.
* Las librerías de \texttt{R} para estos fines son Sweave para \LaTeX, Openweave para Open Office y R2HTML para HTML.
* En prácticas veremos como escribir un informe y mezclar en  el código \texttt{R} de forma que el resultado sea el documento final.
* Recomendar el artículo ``Reproducible Epidemilogic Research'' de R D. Peng, F. Dominici and S. L. Zeger. American journal of Epidemiology (2008). % link http://aje.oxfordjournals.org/cgi/reprint/163/9/783



## Espacio Muestral

* Llamaremos espacio muestral (e.m.) asociado a un experimento aleatorio
al conjunto de todos sus posibles resultados. 
* Normalmente lo denotaremos por $\Omega$.
* A los elementos de $\Omega$ les denominaremos sucesos elementales.

   Llamaremos suceso del e.m. $\Omega$ a cualquier subconjunto de $\Omega$.
   El suceso $\Omega$ recibe el nombre de suceso seguro o cierto y $\emptyset$ es el suceso vacío o imposible.

## Slide with Bullets

<div class="center">ppppppppppppp</div>

``{theorem, name="Pythagorean theorem"}
For a right triangle, if $c$ denotes the length of the hypotenuse
and $a$ and $b$ denote the lengths of the other two sides, we have
$$a^2 + b^2 = c^2$$
```


# Probabilidad

## Slide with R Output

```{r cars, echo = TRUE}
summary(cars)
```

## Slide with Plot

```{r pressure}
plot(pressure)
```



#

