---
title: "Soluciones Problemas de Probabilidad"
author: "Ricardo Alberich"
date: "21 de febrero de 2019"
output:
  pdf_document: default
  html_document: default
---

```{r setup, include=FALSE}
knitr::opts_chunk$set(echo = TRUE)
```
# Soluciones problemas de probabilidad


## Problema 1

$$10\cdot 9\cdot 8 \cdot 7=`r prod(10:7)`.$$


```{r}
prod(10:(10-3))
```
## Problema 2
```{r}
choose(6,3)
```
## Problema 3
$$4!=4\cdot 3\cdot 2 \cdot 1=`r factorial(4)`.$$

```{r}
factorial(4)
```


## Problema 4
Primera manera:

$$50\cdot 49= 50*49`.$$

Segunda manera:
 $2\cdot \binom{50}{2}$


```{r}
50*49
2*choose(50,2)
```


## Problema 5
 $\binom{11}{5}$

```{r}
choose(11,5)
```


## Problema 6
$$13!=`r factorial(13)`.$$

```{r}
factorial(13)
```


## Problema 7

$2^1+2^2+3^2=`r sum(2^(1:3))`.$

```{r}
2^(1:3)
sum(2^(1:3))
```


## Problema 8

$$10\cdot 10=`r 10*9`$$

```{r}
10*10
```

## Problema 9

La palabra "estadística" (consideraremos la i y la í como la misma letra) tiene


```{r}
nchar("estadistica")
```
La frecuencia de sus letras es 

```{r}
#Extraemos las letras
strsplit("estadistica",split="")
#Las ponemos en un array
unlist(strsplit("estadistica",split=""))
#Las contamos
table(unlist(strsplit("estadistica",split="")))
```


$\frac{11!}{2!\cdot 1!\cdot 1!\cdot 1!\cdot 2!\cdot 2!\cdot 2!}=\frac{11!}{2!\cdot 2!\cdot 2!\cdot 2!}=
`r as.integer(factorial(11)/(2^4),10)`.$



```{r}
factorial(11)/(2^4)
```

## Problema 10

$\binom{4}{2}=`r choose(4,2)`.$


```{r}
factorial(4)/(factorial(2)*factorial(2))
```


## Problema 11

$$\binom{11}{4, 4, 4, 4}=
`r as.integer(factorial(16)/(factorial(4)^4))`.$$



```{r}
factorial(16)/(factorial(4)^4)
```

## Problema 12

$$\binom{10}{3}\cdot\binom{6}{2}=
`r choose(10,3)*choose(6,2)`.$$

```{r}
choose(10,3)*choose(6,2)
```

## Problema 13


$$\binom{7}{2}+7=
`r choose(10,3)*choose(6,2)`.$$

```{r}
choose(7,2)+7
```


## Problema 14
Los dados tienen 6 figuras distintas en sus caras

* Repóker : $6$ casos.
* Póker: Hay 6 tipos de póker y varía la figura distinta que los acompaña  que se puede colocar en cualquiera de los 5 dados $6*5*5=`r 6*5^2`$.
* full: Hay $6\cdot 5$ tipos de full 6 casos para el trío y 5 para la pareja que lo acompaña. Y ahora hay que repartir (repetir) estas dos figuras 3 y 2 veces respectivamente así que hay $\binom{5}{3,2}$. En total hay $6\cdot 5\cdot \binom{5}{3,2}=6\cdot 5\cdot \frac{5!}{3!\cdot 2!}=6\cdot 5 \cdot \frac{5\cdot 4}{2}=300.$ 
* Trio: Hay $6\cdot \binom{5}{2}$ tipos de tríos y por cada uno de ellos $\binom{5}{3, 1, 1}$ maneras de repartilos en los 5 dados. En total hay 
$6\cdot\binom{5}{2}\cdot \binom{5}{3, 1, 1}=6\cdot 10\cdot 20=1200.$
* Doble pareja: Hay $\binom{6}{2}\cdot 3$ tipos de dobles parejas y  $\binom{5}{2,2,1}$ maneras de colocarlos en los 5 dados. En total hay 
$\binom{6}{2}\cdot 4\cdot \binom{5}{2,2,1}=15\cdot 4\cdot 30=`r 15*4*30`.$

* Pareja: Hay $\binom{6}{1}\cdot \binom{5}{3}$ tipos de pareja y  $\binom{5}{2,1,1,1}$ maneras de colocarlos en los 5 dados. En total hay 
$\binom{6}{1}\cdot \binom{5}{3} \binom{5}{2,1,1,1}=6\cdot 10\cdot 60=`r 6*10*60`.$

* Nada o figuras: Hay $\binom{6}{5}$ tipos de sacar figuras y  $\binom{5}{1,1,1,1,1}$ (o $5!$) maneras de colocarlos en los 5 dados. En total hay 
$\binom{6}{5}\cdot\binom{5}{1,1,1,1}=6\cdot 120=`r 6*120`.$



Hay $6^5$ jugadas posibles.

```{r}
casos_favorables=c(6,150,300,1200,1800,3600,720)
names(casos_favorables)=c("Repóker","Póker","Full","Trío","Dobles Parejas","Pareja","Color")
casos_favorables
casos_posibles=6^5
casos_posibles
sum(casos_favorables)
probabilidades=casos_favorables/casos_posibles
probabilidades
sum(probabilidades)
```
