---
title: "Tema 4 - Introducción a varias variables aleatorias"
author: "Juan Gabriel Gomila, Arnau Mir y Ricardo Alberich"
date: 
output: 
  ioslides_presentation:
    widescreen: true
    css: Mery_style.css
    logo: Images/matriz_mov.gif
---

```{r setup, include=FALSE}
knitr::opts_chunk$set(echo = TRUE)
```

# Varias variables aleatorias

## Introducción
Muchos experimentos aleatorios involucran varias variables aleatorias. 

Por ejemplo, dado un individuo de 30 años escogido al azar de una cierta población, medir su altura y su peso conjuntamente.

Otro ejemplo más complejo sería la medición continuada de un *fenómeno aleatorio* que se repite en el tiempo, como sería medir la temperatura media un día determinado del año, por ejemplo el día 1 de enero en un cierto lugar. 

La variable aleatoria que nos da la medición en 10 años sería una variable aleatoria de varias variables que involucra 10 variables aleatorias supuestas independientes e idénticamente distribuïdas, lo que en **estadística inferencial** se le llama una **muestra aleatoria simple**.

## Dos variables aleatorias. Definición

Recordemos que una **variable aleatoria** $X$ es una aplicación que toma valores numéricos para cada resultado de un experimento aleatorio:
$$
\begin{array}{rl}
X: \Omega & \longrightarrow \mathbb{R}\\
w & \longrightarrow X(w).
\end{array}
$$
A partir de la definición anterior, generalizamos la noción de **variable aleatoria unidimensional** a **variable aleatoria bidimensional**:

<l class="definition">Definición de variable aleatoria bidimensional:</l>
Dado un experimento aleatorio con **espacio muestral** $\Omega$, definimos **variable aleatoria bidimensional** $(X,Y)$ a toda aplicación 
$$
\begin{array}{rl}
X: \Omega & \longrightarrow \mathbb{R}^2\\
w & \longrightarrow (X(w),Y(w)).
\end{array}
$$

## Dos variables aleatorias. Ejemplos
<div class="example">
**Ejemplo**

Consideremos el experimento aleatorio de lanzar dos dados no trucados. 

Sea $S$ la suma de los resultados obtenidos y $P$ el producto de los mismos. 

La variable aleatoria $(S,P)$ que asigna a cada resultado $w=(x_1,x_2)$ donde $x_1$ es el resultado obtenido per el primer dado y $x_2$, el resultado obtenido por el segundo los valores: $S(w)=x_1+x_2$ y $P(w)=x_1\cdot x_2$ seria una variable aleatoria bidimensional.

El suceso $\{2\leq S\leq 4,\ 3\leq P\leq 6\}$ seria:
$$
\{2\leq S\leq 4,\ 3\leq P\leq 6\} = \{(1,3),(3,1),(2,2)\}.
$$

</div>
<div class="example">
**Ejemplo**

Consideremos el experimento aleatorio de elegir al azar un estudiante de primer curso de grado. Sea $w$ el estudiante elegido. Consideremos la variable aleatoria $(H,W)$ que asigna a dicho estudiante $w$, $H(w):$ la altura de dicho estudiante en cm. y $W(w):$ el peso de dicho estudiante en kg.

Estamos interesado en sucesos del tipo $A=\{H\leq 176,\ W\leq 85\}$, o sea, el conjunto de estudiantes que miden menos de 1.76 m. y que pesan menos de 85 kg.
</div>

## Dos variables aleatorias. Introducción 
Los sucesos que se derivan de una **variable aleatoria bidimensional** estan especificados por regiones del plano.
Veamos algunos ejemplos:

* Suceso: $\{X+Y\leq 1\}$. Sería la zona sombreada del gráfico siguiente:

```{r,echo=FALSE}
xmin=-2
xmax=3
ymin=-2
ymax=3
tolx=0.0075*(xmax-xmin)
toly=0.0075*(ymax-ymin)
quantsx=5
quantsy=5
f = function(x){1-x}
plot(c(xmin-tolx,xmax+tolx,xmin-tolx,xmax+tolx),c(ymin-toly,ymin-toly,ymax+toly,ymax+toly),type="n",xlab="",ylab="",xaxt="n",yaxt="n",axes=FALSE)
x=seq(from=xmin,to=xmax,by=0.01)
#points(x,f(x),type="l")
lines(c(0,0),c(ymin,ymax))
lines(c(xmin,xmax),c(0,0))
text(xmax-tolx,2*tolx,"x")
text(toly,ymax+toly/2,"y")
for (i in 0:(quantsx)){
  lines(rep(xmin+((xmax-xmin)/quantsx)*i,2),c(-0.5*toly,0.5*toly))
  text(xmin+((xmax-xmin)/quantsx)*i,-3*toly,xmin+((xmax-xmin)/quantsx)*i,cex=0.75)}
for (i in 0:(quantsy)){
  lines(c(-tolx,tolx),rep(ymin+((ymax-ymin)/quantsy)*i,2))
  text(-3*tolx,ymin+((ymax-ymin)/quantsy)*i,ymin+((ymax-ymin)/quantsy)*i,cex=0.75)}
x2=seq(from=xmin,to=xmax,by=0.01)
lines(x2,f(x2),col="red")
#for (i in 1:length(x2)){
#  lines(c(x2[i],x2[i]),c(-2,f(x2[i])),lty=1)
#}
rgb(red,green,blue,alpha,names=NULL,maxColorValue=1)
polygon(c(xmax,xmin,x2),c(ymin,ymin,f(x2)),col="red")
#for (i in 1:(length(x2)-1)){
#  polygon(c(x2[i],x2[i+1],x2[i+1],x2[i]),c(-2,-2,f(x2[i+1]),f(x2[i])),col="blue")
#}
```