---
title: "Tema 3 - Gráficos shiny"
author: "Ricardo Alberich, Juan Gabriel Gomila y  Arnau Mir"
date: 
runtime: shiny
output: 
  ioslides_presentation:
    widescreen: true
    css: Mery_style.css
    logo: Images/matriz_mov.gif
---

## Gráficos de la  distribución  $Ber(p=0.25)$

```{r fig.align='center',echo=FALSE}
par(mfrow=c(1,2))
plot(x=c(0,1),y=dbinom(c(0,1),size=1,prob=0.25),
     ylim=c(0,1),xlim=c(-1,2),xlab="x",
     main="Función de probabilidad\n Ber(p=0.25)")
lines(x=c(0,0,1,1),y=c(0,0.75,0,0.25), type = "h", lty = 2,col="blue")
curve(pbinom(x,size=1,prob=0.25),
      xlim=c(-1,2),col="blue",
      main="Función de distribución\n Ber(p=0.25)")
par(mfrow=c(1,1))
```

## Gráficas interactivas $Ber(p)$

```{r shiny_berp, echo = FALSE}

#selectInput("n_breaks", label = "Number of bins:",
#             choices = c(10, 20, 35, 50), selected = 20)

sliderInput("p", label = "Probabilidad éxito p:",
              min = 0.01, max = 0.99, value = 0.25, step = 0.01)

renderPlot({
par(mfrow=c(1,2))
  p=input$p
plot(x=c(0,1),y=dbinom(c(0,1),size=1,prob=p),
     ylim=c(0,1),xlim=c(-0.5,2),xlab="x",pch=21,
     main=paste0(c("Función de probabilidad\n
                   Ber(p=",p,")"),collapse=""),bg="black")
segments(x0=0,y0=0,x1=0,y1=1-p, col = "blue", lty =2)
segments(x0=1,y0=0,x1=1,y1=p, col = "blue", lty =2)
segments(x0=-1,y0=1-p,x1=0,y1=1-p, col = "blue", lty =2)
segments(x0=-1,y0=p,x1=1,y1=p, col = "blue", lty =2)
x=0:1
y=pbinom(x,size=1,prob=p)
curve(pbinom(x,size=1,prob=p),
      xlim=c(-1,2),col="blue",
      main=paste0(c("Función de disribución\n Ber(p=",p,")"),collapse="")
      )

par(mfrow=c(1,1))
})
```

## Gráficos de la distribución binomial con R

El siguiente código de R dibuja las función de probabilidad y la de distribución de una  $B(n=10,p=0.25)$


```{r fig.align='center',echo=FALSE}
par(mfrow=c(1,2))
aux=rep(0,22)
aux[seq(2,22,2)]=dbinom(c(0:10),size=10,prob=0.25)
plot(x=c(0:10),y=dbinom(c(0:10),size=10,prob=0.25),
  ylim=c(0,1),xlim=c(-1,11),xlab="x",
  main="Función de probabilidad\n B(n=10,p=0.25)")
lines(x=rep(0:10,each=2),y=aux, type = "h", lty = 2,col="blue")
curve(pbinom(x,size=10,prob=0.25),
  xlim=c(-1,11),col="blue",
  main="Función de distribución\n B(n=10,p=0.25)")
par(mfrow=c(1,1))
```

## Gráficos interactivos


```{r  echo = FALSE}

#selectInput("n_breaks", label = "Number of bins:",
#             choices = c(10, 20, 35, 50), selected = 20)
# textInputRow<-function (inputId, label, value = 10, min=1,max=50,step=1 ) 
# {
#     div(style="display:inline-block",
#         tags$label(label, `for` = inputId), 
#         tags$input(id = inputId, type = "text", value = value,min=min,max=max,step=step,class="sliderInput"))
# }
#         textInputRow(inputId="n", label="Número de repeticiones n:", value = 10, min=1,max=50,step=1)
#         
#         textInputRow(inputId="p", label="x-max", value = 0.5)

fluidPage(
fluidRow(
  column(6,
         sliderInput("n_binom", label = "Número de repeticiones n:",
              min = 1, max = 50, value =10 , step = 1)),
  column(6,
          sliderInput("p_binom", label = "Probabilidad éxito p:",
                     min = 0.01, max = 0.99, value = 0.25, step = 0.01)
         )
  )
)

renderPlot({
  n=input$n_binom
  p=input$p_binom

  par(mfrow=c(1,2))
  aux=rep(0,(n+1)*2)
  aux[seq(2,(n+1)*2,2)]=dbinom(c(0:n),size=n,prob=p)
  plot(x=c(0:n),y=dbinom(c(0:n),size=n,prob=p),
       ylim=c(0,1),xlim=c(-1,n+1),xlab="x",
       main=paste0(c("Función de probabilidad\n B(n=",n,",p=",p,")"),collapse = ""))
  lines(x=rep(0:n,each=2),y=aux, type = "h", lty = 2,col="blue")
  curve(pbinom(x,size=n,p=p),
        xlim=c(-1,n+1),col="blue",
        main=paste0(c("Función de distribución\n B(n=",n,",p=",p,")"),
                    collapse = ""))
        par(mfrow=c(1,1))
})

```

## Gráficos de la distribución binomial con python

<div class="exercise">
Ejercicio:

Buscad en los manuales de python cómo se dibuja la función de probabilidad y de distribución de una binomial.
</div>

<div class="exercise-sol">
Necesitamos más librerías

```{python}
import numpy as np
import matplotlib.pyplot as plt
from scipy.stats import binom
```


```{python dibu_python1,eval=FALSE}
n, p = 5, 0.4
x = np.arange(binom.ppf(0.01, n, p),binom.ppf(0.99, n, p))
plt.plot(x, binom.pmf(x, n, p), 'bo', ms=8, label='binom pmf')
plt.vlines(x, 0, binom.pmf(x, n, p), colors='b', lw=5, alpha=0.5)
```
</div>



## Gráficos de la distribución binomial con python (GGGGRANDES)

<div class="center"> 

```{python dibu_python2,echo=FALSE}
#,fig.width=3,fig.height=3}
n, p = 5, 0.4
x = np.arange(binom.ppf(0.01, n, p),binom.ppf(0.99, n, p))
plt.plot(x, binom.pmf(x, n, p), 'bo', ms=8, label='binom pmf')
plt.vlines(x, 0, binom.pmf(x, n, p), colors='b', lw=5, alpha=0.5)
```


</div>


## Cálculos con R

Veamos los cálculos básicos con  R para la distribución geométrica  $Ge(p=0.25)$ empezando en $0$


El siguiente código dibuja las función de probabilidad y la de distribución de una  $Ge(p=0.25)$

```{r eval=FALSE}
par(mfrow=c(1,2))
plot(x=c(0:10),y=dgeom(c(0:10),prob=0.25),
  ylim=c(0,1),xlim=c(-1,11),xlab="x",
  main="Función de probabilidad\n Ge(p=0.25)")
lines(x=rep(0:10,each=2),y=aux, type = "h", lty = 2,col="blue")

aux0=dgeom(c(0:10),prob=0.25)
ceros=rep(0,21)
ceros
aux=ceros
aux[2*(c(1:11))]<-aux0
curve(pbinom(x,size=10,prob=0.25),
curve(pgeom(x,prob=0.25),
  xlim=c(-1,10),col="blue",
  main="Función de distribución\n Ge(p=0.25)")
par(mfrow=c(1,1))
```


##  Los gráficos


```{r graficos22, fig.align='center',echo=FALSE}
par(mfrow=c(1,2))
plot(x=c(0:10),y=dgeom(c(0:10),prob=0.25),
  ylim=c(0,1),xlim=c(-1,11),xlab="x",
  main="Función de probabilidad\n Ge(p=0.25)")
curve(pgeom(x,prob=0.25),
  xlim=c(-1,10),col="blue",
  main="Función de distribución\n Ge(p=0.25)")
par(mfrow=c(1,1))
```


## Gráficas interactivas

```{r echo = FALSE}
 
sliderInput("p_geom", label = "Probabilidad de éxito:",
              min = 0.01, max = 0.99, value =0.25 , step = 0.01)


renderPlot({
  par(mfrow=c(1,2))
  p=input$p_geom
  n=30
  aux=rep(0,(n+1)*2)
  aux[seq(2,(n+1)*2,2)]=dgeom(c(0:n),prob=p)
  plot(x=c(0:n),y=dgeom(c(0:n),prob=p),
       ylim=c(0,1),xlim=c(-1,n+1),xlab="x",
       main=paste0(c("Función de probabilidad\n Ge(p=",p,")"),collapse = ""))
  lines(x=rep(0:n,each=2),y=aux, type = "h", lty = 2,col="blue")
  curve(pgeom(x,prob=p),
        xlim=c(-1,n+1),col="blue",
        main=paste0(c("Función de distribución\n Ge(p=",p,")"),collapse = ""))
  par(mfrow=c(1,1))
})
```

## Python binom carga librerias

```{python}
import numpy as np
import matplotlib.pyplot as plt
```

## Python binom


<div class="center">
```{python dibu_pythonBinom,eval=TRUE,echo=FALSE}
n, p = 10, 0.25
x = np.arange(binom.ppf(0.01, n, p),binom.ppf(0.99, n, p))
plt.subplots_adjust(0,0,1,1,0,0)
plt.figure(figsize=(6, 2))

plt.subplot(121)
plt.plot(x, binom.pmf(x, n, p), 'bo', ms=8, label='binom pmf')
#plt.title("Función de probabilidad")
plt.vlines(x, 0, binom.pmf(x, n, p), colors='b', lw=5, alpha=0.5)
plt.subplot(122)
plt.plot(x, binom.pmf(x, n, p), 'bo', ms=8, label='binom pmf')
plt.vlines(x, 0, binom.pmf(x, n, p), colors='b', lw=5, alpha=0.5)
#plt.title("Función de probabilidad")
plt.suptitle('Categorical Plotting')
plt.show()
```
</div>



